【裁判字號】    89,台上,3859
【裁判日期】    890706
【裁判案由】    偽造文書等罪
【裁判全文】
最高法院刑事判決                              八十九年度台上字第三八五九號
    上訴人  台灣高等法院檢察署檢察官
    被  告  甲 ○ ○
            乙○○○
右上訴人因被告等偽造文書等罪案件，不服台灣高等法院中華民國八十七年四月七日
第二審判決（八十七年度上訴字第一○一二號，起訴案號：台灣板橋地方法院檢察署
八十五年度偵續(一)字第二二三號），提起上訴，本院判決如左：
    主  文
上訴駁回。
    理  由
一、行使偽造私文書部分：
按刑事訴訟法第三百七十七條規定：上訴於第三審法院，非以判決違背法令為理由，
不得為之。是提起第三審上訴，應以原判決違背法令為理由，係屬法定要件。且必須
依據卷內資料為具體之指摘，並足據以辨認原判決已具備違背法令之形式，始屬相當
。本件原判決就公訴意旨指被告甲○○、乙○○○夫婦曾多次貸款予告訴人陳育碧。
民國七十七年、七十八年間，告訴人又因經濟拮据，需款週轉，陸續向被告夫妻借款
共計新台幣（下同）六十五萬元，雙方言明由告訴人提供坐落台北縣三重市○○○段
菜寮小段十八之三六地號土地（下稱系爭土地）之所有權狀予甲○○，以供借款之擔
保，旋甲○○要求就系爭土地設定抵押權登記，以擔保上開借款，告訴人允其所請，
乃交付印鑑章、印鑑證明等辦理設定抵押權登記所需證件予甲○○，並委託甲○○辦
理抵押權登記，詎甲○○竟利用此機會，與乙○○○共同基於意圖為自己不法利益之
犯意聯絡，違背其任務，未經告訴人之授權，於七十八年四月十三日，盜蓋告訴人之
印章於委託書、土地買賣所有權移轉契約書及土地登記申請書上，以偽造該委託書、
土地買賣所有權移轉契約書及土地登記申請書，並進而委託不知情之代書蕭純德持上
揭偽造之文件，向台北縣三重地政事務所申請辦理土地所有權移轉登記，使不知情之
地政人員將此不實事項登載於其職務上所掌管之土地登記簿上，足以生損害於告訴人
及地政機關對於土地所有權移轉登記管理之正確性。因認被告甲○○、乙○○○有共
犯刑法第二百十六條、第二百十條行使偽造私文書罪嫌云云。經審理結果，認為被告
等之犯罪不能證明，因而維持第一審諭知被告等無罪之判決，駁回檢察官此部分在第
二審之上訴。已依據卷內資料詳予說明。從形式上觀察，原判決並無違背法令情形存
在。檢察官上訴意旨略稱(一)告訴人之房屋因未辦保存登記，無法設定抵押權，以往告
訴人向人借錢，均依一般民間習慣，除系爭土地設定抵押權登記外，有關房屋之所有
來源證明文件，包括建物稅籍證明、土地所有權狀、印鑑證明、前手讓渡書、稅單等
，亦放置債權人或代書處質押，俟清償或塗銷抵押權登記後再歸還，有證人劉德裕於
原審法院八十三年度上字第三八二號民事事件審理時結證明確在案。又告訴人向被告
等借錢之所以交付上揭文件係供設定抵押權登記之用，業據證人李金鑾證實在案。依
不動產之買賣，買賣雙方多事先訂有不動產買賣契約（俗稱私契），代書再依據私契
填寫土地建築改良物登記申請書及土地建築改良物買賣所有權移轉契約書（俗稱公契
），據以向地政事務所申辦移轉登記。被告等僅提出公契，其上並無告訴人之簽名。
且受被告等委託辦理系爭土地所有權移轉登記之代書蕭娟卿亦證稱：「陳育碧之印章
係甲○○所交付，陳育碧並未委託伊辦理移轉過戶買賣契約書。」告訴人根本未與被
告等訂立不動產買賣契約，未有買賣價金之約定，更未同意辦理所有權移轉登記。乃
原判決以告訴人向被告等借款等所交付建物稅籍證明等文件，認定告訴人係提供買賣
移轉所有權之用，此顯然對於證據之取捨有違反經驗法則之違法。(二)證人李金鑾於上
揭民事事件及本件偵查中之證詞均一再強調是被告甲○○親自告訴她有借錢予告訴人
，及告訴人有提供房屋予被告設定抵押之事實，並無任何矛盾之處。乃原判決逕以「
足見證人李金鑾之證詞含混且前後矛盾，復未親自見聞被告與告訴人間就系爭房地確
有設定抵押權之事實……」，為不採之理由，自有判決不載理由及理由矛盾之違法云
云。惟按證據之憑信力如何，事實審法院依自由心證之原則，本有斟酌取捨之權，苟
其取捨，不違背經驗法則或論理法則，不得任意指為違法，而據為適法之第三審上訴
理由。原判決綜核卷內證據資料，認不能證明被告等有何行使偽造私文書之犯行。上
訴意旨置原判決之明確論斷於不顧，任憑己見，重為單純事實上爭執，漫指原判決採
證違反經驗法則、理由矛盾及不備云云，殊不足據以辨認原判決已具備違背法令之形
式，不得據為第三審上訴之合法理由。依上說明，其此部分上訴違背法律上之程式，
應予駁回。
二、使公務員登載不實文書、背信部分：
按刑事訴訟法第三百七十六條所列各罪之案件，經第二審判決者，不得上訴於第三審
法院，法有明文。本件檢察官認被告等涉犯刑法第二百十四條使公務員登載不實文書
、第三百四十二條第一項背信部分，核屬刑事訴訟法第三百七十六條第一、五款之案
件。依首開說明，既經第二審判決，自不得上訴於第三審法院，上訴人竟復提起此部
分上訴，顯為法所不許。
據上論結，應依刑事訴訟法第三百九十五條前段，判決如主文。
中      華      民      國    八十九    年      七      月      六      日
                              最高法院刑事第三庭
                                  審判長法官  陳  錫  奎
                                        法官  洪  清  江
                                        法官  吳  昆  仁
                                        法官  李  伯  道
                                        法官  陳  世  雄
      右正本證明與原本無異
                                              書  記  官
中      華      民      國    八十九    年      七      月     十一     日


司法院資訊處製作；財團法人民間司法改革基金會備份。
